【裁判字號】    89,自,537
【裁判日期】    891123
【裁判案由】    侵占
【裁判全文】
臺灣高雄地方法院刑事判決                          八十九年度自字第五三七號
    自  訴  人  乙○○○
    被      告  甲○○
    選任辯護人徐萍萍律師
右列被告因侵占案件，經自訴人提起自訴，本院判決如左：
    主  文
本件自訴不受理。
    理  由
一、本件自訴意旨略稱: 緣自訴人乙○○○於八十六年初出資新台幣（下同）五百萬
    元與被告及其他股東籌組世億股份有限公司，因被告具有醫師資格，故由被告擔
    任公司負責人，並以啟新診所為名，從事健康檢查、顧問管理等業務，經營期間
    業務良好，應有盈餘，豈料，在八十九年二月間，被告來函告知公司經營虧損、
    又稱遭漏稅罰款約五百萬元等等不一而足之理由。表示啟新診所一切資產均由被
    告承受，股東毫無盈餘分配及剩餘財產請求權，告訴人認為縱然公司虧損，但所
    購置之醫療器具及設備亦有殘存價值，自訴人應有共有權利而得請求分配，但被
    告聲稱公司已結束營業，所有股東決議公司債權債務由其承受，致自訴人之權益
    於不顧，因認被告涉嫌刑法第三百三十五條第一項侵占罪嫌一案。
二、訊據被告吳充弟堅決否認有何犯行，辯稱公司確實經營虧損，有請會計師核帳，
    均有帳目可查，因認為公司已是負債大於資產，而財務持續惡化，被告身為公司
    負責人，不得不於八十九年一月三十一日經所有股東委任之清算人黃守仁、林延
    悌、謝志明、張芳德四人及監察人陳永基見證下經清算完畢，並確認公司已屬破
    產，為了對來往廠商及後續稅捐有所交代，於所有股東均不願承擔債務下，不得
    已才概括承受公司所有權利義務。若自訴人有意見，歡迎改由自訴人承擔公司一
    切權益，任何之票據債務、稅捐、罰鍰及自訴人所認之「公司殘值」均歡迎自訴
    人承受等語。
三、按犯罪之被害人得提起自訴，刑事訴訟法第三百十九條第一項前段訂有明文。而
    該條所定得提起自訴之被害人，係指因犯罪而直接被害者而言，依法組織之公司
    被人侵害，雖股東之利益亦受影響，但受直接損害者為公司，當以公司為直接被
    害人，應由公司提起自訴，非股東個人所得提起。又公司應分派與股東之盈餘或
    紅利，於未交付與股東收受之前，仍屬公司所有。而股東所繳交之股金（出資額
），則為公司之資本，均屬公司之財產，如有將之侵占，其直接受害人仍為公司
    ，非股東個人。（最高法院八十六年度台上字第五三二一號判決參照）；次查刑
    事訴訟法第三百十九條第一項規定，犯罪之被害人得提起自訴，所稱被害人係指
  「犯罪當時」之直接被害人而言，如非犯罪當時之直接被害人，依法既不得提起自
    訴，縱使嗣後因其他原因，致犯罪時所侵害之法益歸屬於其所有，仍不能追溯其
    當時之自訴為合法。又本院二十五年上字第一三○五號判例明示，依法組織之公
    司被人侵害，雖股東之利益亦受影響，但直接受損者究為公司，當以該公司為直
    接被害人... （最高法院八十六年度台上字第三四四○號判決亦有明示此旨）。
四、本案自訴人自訴被告身為世億股份有限公司之負責人，此有股東名冊在卷，而竟
    函告自訴人，假稱公司虧損，並已清算結束，而由其概括承受一切資產負債，侵
    佔自訴人之股金，縱然公司結束營運，自訴人亦應有盈餘分派或剩餘財產請求相
    關權益云云，自訴人所述之侵佔情事，縱屬實情，惟所謂之盈餘分配、股利請求
    權、或係剩餘財產分派權，於尚未發給自訴人之前，仍為公司所有之財物，尚非
    自訴人所得置喙，又被告縱有犯罪，惟其侵吞公司財產，表示公司並無殘值而申
    請公司解散結束營業之犯罪當時被害人仍係公司，自訴人實非被告犯罪當時之直
    接被害人，自不待言，無論自訴人日後是否概括承受公司一切權益，然並無法繼
    受取得犯罪被害人之地位及其已發生之權利。依前開說明，依法自不得提起自訴
    ，其自訴既非適法，自應依刑事訴訟法第三百三十四條之規定，並得不經言詞辯
    論逕為不受理判決之諭知。
據上論結，依刑事訴訟法第三百三十四條、第三百四十三條、第三百零七條判決如主
文。
中    華    民    國      八十九      年      十一     月     二十三    日
                                    臺灣高雄地方法院刑事第三庭
                                        法  官  簡  志  瑩
右正本證明與原本無異。
如不服本判決，應於判決送達後十日內，向本院提出上訴狀。
                                        書記官  林  宜  正
中    華    民    國      八十九      年      十一     月     二十三    日


司法院資訊處製作；財團法人民間司法改革基金會備份。
